最  高  行  政  法  院  判  決
109年度年上字第96號
上  訴  人  陳榮洋（被選定人）


            朱家一（被選定人）


            江德輝（被選定人）


共      同
訴訟代理人  盧國勳  律師
被 上訴 人  銓敘部                                  
代  表  人  周志宏              
訴訟代理人  李佳珍              
            林建源              
上列當事人間公務人員退休資遣撫卹法事件，上訴人對於中華民
國109年4月9日臺北高等行政法院108年度年訴字第372號判決，
提起上訴，本院判決如下：
    主  文
上訴駁回。
上訴審訴訟費用由上訴人負擔。
    理  由
一、被上訴人代表人由周弘憲變更為周志宏，茲據新任代表人具
    狀聲明承受訴訟，核無不合，先予敘明。
二、上訴人及如臺北高等行政法院（下稱原審）108年度年訴字
    第372號判決（下稱原判決）附表編號4至33所示之選定人（
    下稱選定人）原係公務人員，其皆於民國107年6月30日前依
    公務人員退休法（下稱舊法）退休生效，支領退休金，並有
    儲存於臺灣銀行股份有限公司之優惠存款。嗣因公務人員退
    休資遣撫卹法（下稱新法）於106年8月9日經制定公布並訂
    自107年7月1日施行，被上訴人爰以原判決附表所示之函文
    及該函文所附「退休（職）所得重新計算附表」（下合稱原
    處分），重新審定上訴人及選定人自107年7月1日起之每月
    退休所得。上訴人不服，循序提起行政爭訟，並聲明：㈠復
    審決定及原處分均撤銷。㈡恢復上訴人原已確定的退休所得
    ，及命被上訴人應補發因原處分所致上訴人損失之金額，並
    按法定利率5%計息。經原審以原判決駁回，上訴人不服，遂
    提起本件上訴。
三、上訴人起訴主張、被上訴人於原審之聲明及答辯，均引用原
    判決之記載。
四、原審駁回上訴人第一審之訴，係以：
  ㈠依新法第4條、第34條第3項、第36條、第37條規定、司法院
    釋字第782號解釋（下稱釋字第782號解釋）及其解釋理由書
    意旨，新法規範之退撫給與法律關係，跨越新、舊法規施行
    時期。於新法施行後，始依新法規定之退休要件及所得計算
    基準，核定原退休所得是否超過依新法所定各年度退休所得
    替代率與本俸計算之金額，並據以調降、執行於新法施行後
    應給付之月退休所得額，不再給付應扣除之差額。即係將新
    法規適用於舊法規施行期間內已發生，且於新法規施行後繼
    續存在之退撫給與法律關係，並非新法規之溯及適用，無涉
    法律不溯及既往原則。又立法者為因應時代變遷與當前社會
    環境之需求，在無涉法律不溯及既往原則之情形下，對於人
    民既存之權益，原則上有決定是否予以維持以及如何維持之
    形成空間。然就授予人民權益而未定有施行期間之舊法規，
    如客觀上可使受規範對象預期將繼續施行，並通常可據為生
    活或經營之安排，且其信賴值得保護時，須基於公益之必要
    始得變動。且於變動時，為目的之達成，仍應考量受規範對
    象承受能力之差異，採取減緩其生活與財務規劃所受衝擊之
    手段，始無違信賴保護原則與比例原則。惟原退撫給與作適
    度之調降係為達成⒈平緩服務年資相同、等級亦相同之退休
    人員，因服務期間之不同，退休所得之顯著差異；⒉消除兼
    具舊制與新制年資者，因新舊制年資比例不同，所致退休所
    得之不均衡；⒊處理受規範對象繼續領取全部優存利息之不
    合理性；⒋降低政府因補貼優存利息之財務負擔；⒌因應人口
    結構老化退撫給與持續增加之費用，多由少子化後之下一世
    代負荷之情形；⒍延緩政府培育人才提早流失，以及⒎延續退
    撫基金之存續，維護退休公務人員老年經濟安全等目的。而
    就此等目的整體而言，係為追求高於個人信賴利益之重要公
    共利益，且上開規定已設有適度減緩受規範對象之生活與財
    務規劃所受衝擊之措施。是所採手段未逾越必要之程度，得
    認與信賴保護原則、比例原則尚無違背。從而，被上訴人於
    新法施行後，依新法第34條、第36條、第37條及第39條規定
    ，作成重新審定之原處分，於法自無不合。上訴人主張原處
    分有前揭違法違憲事由，自非可採。
  ㈡原處分雖是於新法107年7月1日施行日前，於同年5、6月間送
    達予上訴人，但原處分之規制內容，是依106年8月9日就制
    定公布並訂自107年7月1日施行之新法規定，重新計算審定
    上訴人自上開新法施行日起，月退休所得之內容。依此，原
    處分內部效力是自107年7月1日才發生，則原處分所應記載
    之法令依據，自應記載公告預定自107年7月1日起施行之新
    法相關規定。而原處分內所記載之法令依據，正是新法第34
    條、第36條、第37條及第39條，自無違誤。況縱原處分所記
    載之法令依據，有如上訴人主張之錯誤，亦尚非社會普通一
    般人依其認知能力，一望即能辨識判斷，核非屬行政程序法
    第111條第7款所定已達重大明顯而無效之瑕疵，又與同條第
    1款至第6款所列具體無效瑕疵事由無關。故上訴人主張原處
    分有無效事由，應屬誤會。另本件並非被上訴人受理人民聲
    請許可案件，核與中央法規標準法第18條規定無涉。至新法
    已由大法官作成釋字第782號解釋，本件並無再聲請釋憲之
    必要。
五、上訴意旨略以：原判決違反中央法規標準法第18條規定，並
    且錯誤援用新法、舊法，且新法係被上訴人自立新法，用以
    剝奪已確定法益的行為，顯然違法，就此原判決未予審理，
    亦未說明不予審理之理由。又上訴人於原審已列出釋字第78
    2號解釋範圍以外違憲部分，並於言詞辯論時口頭詳細陳述
    ，原判決並未審酌，且未依法聲請釋憲，顯違反憲法第15條
    財產權之保障、第23條比例原則、第7條平等原則、司法院
    大法官審理案件法第5條及行政訴訟法第178條之1等規定，
    而有判決違背法令之情。
六、本院查：
  ㈠憲法第78條規定：「司法院解釋憲法，並有統一解釋法律及
    命令之權。」第173條規定：「憲法之解釋，由司法院為之
    。」第171條第2項規定：「法律與憲法有無牴觸發生疑義時
    ，由司法院解釋之。」第79條第2項規定：「司法院設大法
    官若干人，掌理本憲法第78條規定事項……」是解釋法律牴觸
    憲法而宣告其為無效，乃專屬司法院大法官之職掌。司法院
    依上開規定所為之解釋，有拘束全國各機關及人民之效力，
    各機關處理有關事項，應依解釋意旨為之，違背解釋之判例
    ，當然失其效力，亦經司法院釋字第185號解釋宣示在案。
    上開解釋所稱之全國各機關，當然包含法院在內。次按，法
    官依據法律獨立審判，憲法第80條定有明文，故依法公布施
    行之法律，法官應以其為審判之依據，不得認定法律為違憲
    而逕行拒絕適用；又該法律如經司法院作成解釋宣告未違憲
    ，依前段之說明，法院亦自應受其拘束，於審理個案時，依
    解釋意旨為之；且於該解釋作成後，如無因憲法或相關法律
    有所修正，或相關社會情事已有重大變更，而有重行認定與
    判斷之必要，並聲請經司法院再作成變更或補充之解釋，應
    不許法院或其他任何人民或機關持歧異之見解不予遵守。
  ㈡經查，上訴人均為退休公務人員，於107年6月30日前分別經
    依舊法核定退休，嗣新法施行，被上訴人以原處分重新審定
    上訴人退休所得，為原判決依法確定之事實，並有原處分、
    退休核定函在卷可參。而上訴人於原審起訴時，對於原處分
    所為事實之認定及適用新法之結果本身均不爭執，所爭執者
    僅係據以作成原處分之新法相關規定牴觸憲法，致原處分違
    憲等情。查原審業已論明，於原審審理期間，司法院於108
    年8月23日作成釋字第782號解釋，宣告新法第7條第2項規定
    無涉法律不溯及既往原則及工作權之保障，亦未牴觸比例原
    則，與憲法保障人民財產權之意旨尚無違背。第4條第6款、
    第39條第2項規定，與憲法保障服公職權及生存權之意旨尚
    無違背。第4條第4款、第5款、第18條第2款、第3款、第36
    條、第37條、第38條及第39條第1項規定，無涉法律不溯及
    既往原則，與信賴保護原則、比例原則尚無違背；依憲法第
    78條規定，全國各機關及人民均應受司法院解釋效力之拘束
    ，原審亦自應受其拘束。故而，依上訴人起訴主張新法違憲
    之爭執，任何人均已無透過法院訴訟程序之進行，而就事實
    、證據及法律為調查及辯論，藉以此所得之心證推翻新法並
    未違憲之可能性，是上訴人所訴為無理由等語，另就上訴人
    主張原處分於新法施行前即作成，依行政程序法第111條規
    定應屬無效行政處分一節，何以不足採取，且亦無理由，予
    以論駁甚明。則原審以原判決駁回上訴人之訴，揆諸上揭規
    定及說明，並無不合。
  ㈢上訴意旨另主張釋字第782號解釋有多處缺漏及錯誤，仍有待
    補充解釋之必要，及違反中央法規標準法第18條規定，均有
    可議云云。惟查，釋字第782號解釋公布迄今未久，其間憲
    法與相關法律均未見有修正，相關社會情事亦未見有何重大
    變更，自無聲請司法院重行認定與判斷之必要。又中央法規
    標準法第18條之規定，所規範者係行政機關受理人民申請許
    可案件後，在處理程序終結前，法令有變更時，應適用法令
    之準據時點問題，依其規定，以處理程序終結即作成處分時
    之變更後新法為原則，得例外適用變更前之舊法者，則限於
    依申請案件之性質及舊法有利於當事人而新法未廢除或禁止
    人民之申請等情形。原判決業已說明本件並非被上訴人受理
    人民聲請許可案件，核與中央法規標準法第18條規定無涉，
    則上訴人之上開主張亦無理由。
  ㈣綜上所述，原判決將復審決定及原處分均予維持，而駁回上
    訴人在原審之訴，核無違誤，上訴論旨仍執前詞，指摘原判
    決違背法令，求予廢棄，為無理由，應予駁回。
七、據上論結，本件上訴為無理由。依行政訴訟法第255條第1項
    、第98條第1項前段、第104條、民事訴訟法第85條第1項前
    段，判決如主文。
中　　華　　民　　國　　111 　年　　6 　　月　　2 　　日
                    最高行政法院第四庭
                        審判長法  官  陳　國　成　
                              法  官　王　碧　芳
                              法  官　簡　慧　娟
                              法  官　蔡　紹　良
                              法  官　鍾　啟　煌
　　　　　　　　　　　　　　　
以  上  正  本  證  明  與  原  本  無  異
中　　華　　民　　國　　111 　年　　6 　　月　　 2　　日
　　　　　　　　　　　　　　  書記官　林　郁　芳